---
title: "Projeto Integrador - Exercicio 06"
author: "Nelson de Campos Nolasco"
output: html_document
---
---
```{r, message=FALSE}

library(readr)
library(dplyr)

```

```{r, message=FALSE}

enade14 <- read_csv2("https://raw.githubusercontent.com/neylsoncrepalde/introducao_ao_r/master/dados/enade_2014_amostra.csv")

```

---

Olá. Este é o sexto exercício de nosso Projeto Integrador, o último relacionado a treinamento R. Neste exercício iremos praticar a programação de funções e sua mobilização de forma automatizada com a família de funções apply. Pau na máquina!

## Exercícios:

## 1. Escreva uma função que calcule a média, a mediana, a variância e o desvio padrão de um vetor numérico. A função deve retornar os resultados numa matriz. Teste a sua função com uma variável do banco de dados iris.

```{r}

analisa_dados <- function(dados){
  
  # cria a matriz bd e a popula
  bd <- matrix(c(mean(dados), median(dados), var(dados), sd(dados)), nrow = 1, ncol = 4)
  
  # retorna o banco de dados bd
  return(bd)
}

analisa_dados(iris$Sepal.Length)

```

## 2. Reescreva sua função de modo que ela seja capaz de processar vetores com dados completos e vetores com missing values. Deve haver uma opção para o usuário marcar se ele quer a remoção de missings ou não. Teste a sua função com uma variável numérica do banco de dados enade. Mostre os resultados COM REMOÇÃO de missings e SEM REMOÇÃO.

### Código:

```{r}

analisa_dados <- function(dados, remove.na = FALSE){

  # remove os missings
  if(remove.na == TRUE){
    dados = dados[!is.na(dados)]
  }

  # cria a matriz bd e a popula
  bd <- matrix(c(mean(dados), median(dados), var(dados), sd(dados)), nrow = 1, ncol = 4)
  
  # retorna o banco de dados bd
  return(bd)
}

```

### Resultados:

#### Teste com remoção de missings

```{r}

analisa_dados(enade14$nt_ger, remove.na = TRUE)

```

#### Teste sem remoção de missings

```{r}

analisa_dados(enade14$nt_ger)

```

## 3. Reescreva sua função de modo que ela aceite apenas vetores do typo integer ou numeric. Se o usuário tentar passar um vetor de outro tipo, a função deve exibir um ERRO e uma mensagem com a orientação: "Object is not integer or numeric". Dica: use o comando stop("mensagem"). Teste a função com uma variável numérica, uma variável integer e um objeto de outro tipo qualquer.

### Código:

```{r}

analisa_dados <- function(dados, remove.na = FALSE){
  
  if ((class(dados) == "integer") | (class(dados) == "numeric")) {
    
    # remove os valores NA
    if(remove.na == TRUE){
      dados = dados[!is.na(dados)]
    }
    
    # cria a matriz bd e a popula
    bd <- matrix(c(mean(dados), median(dados), var(dados), sd(dados)), nrow = 1, ncol = 4)
    
    # retorna o banco de dados bd
    return(bd)
    
  } else {
    
    # cria uma mensagem de erro
    stop("Warning: Object is not integer or numeric!")
    
  }

}

```

### Resultados:

#### Teste com variável numeric

```{r}

analisa_dados(iris$Sepal.Length, remove.na = TRUE)

```

#### Teste com variável integer

```{r}

analisa_dados(enade14$nt_ger, remove.na = TRUE)

```

#### Teste com variável de outro tipo qualquer.

```{r , error=TRUE}

analisa_dados(enade14$qe_i2, remove.na = TRUE)

```

## 4. Agora, use a função sapply para executar sua função para todas as variáveis numéricas do banco de dados iris. Execute-a também para as variáveis idade, nota geral, nota da formação geral e nota do componente específico do banco de dados enade.

### Variáveis do banco de dados Irís

```{r}

# seleciona explicitamente as variáveis númericas usando o %>% (pipe) do pacote dplyr
data_iris <- iris %>% select(Sepal.Length, Sepal.Width, Petal.Length, Petal.Width)

# repete a função analisa_dados para cada variável do data frame data_iris
sapply(data_iris, analisa_dados)

```

### Variáveis do banco de dados ENADE 2014

```{r}

# seleciona explicitamente as variáveis indicadas
data_enade <- enade14 %>% select(nu_idade, nt_ger, nt_fg, nt_ce)

# repete a função analisa_dados e envia o parâmetro remove.na como TRUE para cada variável do data frame data_enade
sapply(data_enade, analisa_dados, remove.na = TRUE)

```

## 5. Sabemos que as variáveis do questionário do estudante do ENADE relacionadas à IES possuem duas categorias que não são úteis para nossa análise, 7 e 8 (Não sei, não se aplica). Essas categorias precisam ser substituídas por NA's. Faça a substituição usando uma função programada por você e a função sapply.

### Observação:

Eu não entendi bem esta questão, nem se havia alguma variável especifica para fazer o tratamento dos dados, sendo assim, verifiquei qual variável os outros alunos estavam trabalhando e acabei por escolher a mesma que eles, a variável 'qe_i27' do banco de dados de amostras do ENADE 2014.

### Código:

```{r}

insere_na <- function(dados, numero){

    # altera o valor de dados para NA caso seja o número informado
    dados[dados == numero] <- NA

    return(dados)
    
}

# atribui NA para quando o valor da variável for 7
enade14$qe_i27 <- sapply(enade14$qe_i27, insere_na, 7)

# atribui NA para quando o valor da variável for 8
enade14$qe_i27 <- sapply(enade14$qe_i27, insere_na, 8)

```

### Resultado:

```{r}

# imprime a variável qe_i27
print(enade14$qe_i27)

```

## Desafio

## 6. Reescreva a sua função de estatísticas descritivas. Não utilize as funções prontas do R mas implemente a média, a variância e o desvio padrão (mediana não) a partir de suas fórmulas.

### Código:

```{r}

analisa_dados <- function(dados, remove.na = FALSE){
  
  if ((class(dados) == "integer") | (class(dados) == "numeric")) {
    
    # remove os valores NA
    if(remove.na == TRUE){
      dados = dados[!is.na(dados)]
    }
    
    # implementação dos calculos da média, da variância e do desvio padrão
    media <- sum(dados) / length(dados)
    variancia <- sum((dados - media)^2)/(length(dados) - 1)
    desvio_padrao <- variancia^(1/2)
    
    # cria a matriz bd e a popula
    bd <- matrix(c(media,
                   variancia,
                   desvio_padrao),
                 nrow = 1, ncol = 3)
    
    # retorna o banco de dados bd
    return(bd)
    
  } else {
    
    # cria uma mensagem de erro
    stop("Warning: Object is not integer or numeric!")
    
  }
  
}

```

### Resultados:

#### Novo teste com variável numeric

```{r}

analisa_dados(iris$Sepal.Length, remove.na = TRUE)

```

#### Novo teste com variável integer

```{r}

analisa_dados(enade14$nt_ger, remove.na = TRUE)

```

#### Novo teste com variável de outro tipo qualquer.

```{r , error=TRUE}

analisa_dados(enade14$qe_i2, remove.na = TRUE)

```

## Divirta-se!